臺灣高等法院高雄分院民事判決
111年度上易字第133號
上  訴  人  賴俊宏  
視同上訴人  許金時  
被上訴人    陽信商業銀行股份有限公司

法定代理人  陳勝宏  
訴訟代理人  唐榮宏  
上列當事人間請求確認抵押權不存在事件，上訴人對於中華民國
111年3月10日臺灣屏東地方法院111年度訴字第11號第一審判決
提起上訴，本院於111年10月5日言詞辯論終結，判決如下：
    主  文
原判決廢棄。
被上訴人在第一審之訴駁回。
第一、二審訴訟費用由被上訴人負擔。
    事實及理由
壹、程序方面：
    按訴訟標的對於共同訴訟之各人必須合一確定者，共同訴訟
    人中一人之行為有利於共同訴訟人者，其效力及於全體，民
    事訴訟法第56條定有明文。被上訴人請求確認上訴人間就坐
    落屏東縣○○○○○段000○00000地號土地應有部分均為2分之1（
    下合稱系爭土地)，民國89年3月7日設定登記新台幣（下同
    ）150萬元之抵押權（下稱系爭抵押權）及所擔保之債權不
    存在，因此系爭抵押權及擔保之債權之存否對其等必須合一
    確定，故上訴人賴俊宏提起上訴，依上開規定，效力及於原
    審其餘被告許金時，爰併列許金時為上訴人。又許金時經合
    法通知未於言詞辯論期日到場，核無民事訴訟法第386條所
    列各款情形，爰依被上訴人之聲請，由其一造辯論而為判決
    。
貳、實體方面：
一、被上訴人主張：許金時於82年11月間向伊借款800萬元，繳
    息至88年10月17日後即未依約還款，尚欠本金7,167,088元
    暨利息、違約金未獲清償，伊並取得原審法院民事執行處（
    下稱執行法院）99年度司執字第10871號債權憑證。嗣伊調
    查許金時之財產，始發現其名下尚有系爭土地可供執行，遂
    於106年間具狀聲請強制執行，經執行法院106年度司執字第
    10470號強制執行案件受理，因系爭土地經鑑價核定拍賣底
    價為1,542,500元，尚不足清償第一順位抵押權人即賴俊宏
    之150萬元債權及利息、違約金等，終以拍賣無實益終結。
    惟賴俊宏迄今未行使抵押權，且無法證明有交付借款予許金
    時，故系爭抵押權及所擔保之債權不存在，則有提起本件確
    認訴訟之確認利益，並代位許金時請求賴俊宏塗銷系爭抵押
    權。爰依民事訴訟法第247條第1項、民法第242條、第767條
    規定，聲明：(一)確認系爭抵押權及所擔保債權不存在。(
    二)賴俊宏應塗銷系爭抵押權之登記等語。
二、賴俊宏則以：許金時向伊借款150萬元，伊確有提領現金150
    萬元交付予許金時，許金時開立150萬元本票（如附表所示
    ，下稱本票）予伊。系爭土地遭拍賣時，伊均聲請參與分配
    ，且因伊有設定抵押權，無需擔心無法追償，始未取得債權
    憑證或聲請拍賣。伊在106年間找到許金時曾問欠款如何處
    理，許金時告知伊可聲請拍賣系爭土地，並於同年3月2日將
    本票到期日補填，故系爭抵押權及所擔保之債權存在等語置
    辯。又許金時未到庭或提出書狀作何聲明或陳述。
三、原審判決確認系爭抵押權及其所擔保債權不存在，並命賴俊
    宏應塗銷系爭抵押權登記。賴俊宏不服提起上訴，於本院聲
    明：(一)原判決廢棄。（二）被上訴人在第一審之訴駁回。
    被上訴人則聲明：上訴駁回。 
四、兩造之爭點：上訴人間有無150萬元之消費借貸關係存在？
    被上訴人請求確認系爭抵押權及所擔保之債權不存在，以及
    賴俊宏塗銷系爭抵押權登記，是否有據？
五、本院之判斷：
　㈠上訴人間有無150萬元之消費借貸關係存在？
　⒈按確認法律關係之訴，非被上訴人有即受確認判決之法律上
    利益者，不得提起之，民事訴訟法第247 條定有明文。所謂
    即受確認判決之法律上利益，係指法律關係之存在與否不明
    確，被上訴人主觀上認其在法律上之地位有不妥之狀態存在
    ，且此種不妥狀態能以確認判決將之除去者而言。本件被上
    訴人主張上訴人間系爭抵押權及所擔保之債權不存在，為賴
    俊宏所否認，又因上訴人間之系爭抵押權擔保債權存否，涉
    及系爭抵押權是否存在及應否塗銷，並攸關被上訴人對許金
    時之上開債權能否受償，且因賴俊宏與被上訴人間對系爭抵
    押權擔保之債權是否存在有爭執，致使被上訴人在私法上之
    地位不安並有受侵害之危險，而此項法律關係不明確得以確
    認之訴予以排除之，則被上訴人提起本件確認之訴，自有即
    受確認判決之法律上利益。　
　⒉按金錢借貸契約，固屬要物契約，應由貸與人就交付金錢之
    事實負舉證之責，惟若貸與人提出借用人自己製作之文書已
    載明積欠借款之事實者，應解為貸與人就要物性之具備，已
    盡舉證責任（最高法院101年度台上字第566號民事判決參照
    ）。
　⒊被上訴人主張：上訴人間並無150萬元消費借貸關係存在，賴
    俊宏無法證明有交付150萬元借款予許金時，且系爭抵押權
    之存續期間於90年3月3日屆至，然賴俊宏迄未對許金時實行
    抵押權或取得執行名義，與一般債權人積極保障自己權益作
    法有違，故系爭抵押權及所擔保之債權不存在云云，為賴俊
    宏否認，而以前揭情詞置辯，並提出借據、本票及他項權利
    證明書為證。然查：
　⑴被上訴人為許金時之債權人，尚有本金7,167,088元暨利息、
    違約金未獲清償，並取得執行法院核發99年度司執字第1087
    1號債權憑證。而許金時於89年3月7日將系爭土地設定債權
    額150萬元之普通抵押權（即系爭抵押權）予賴俊宏，並經
    登記在案。被上訴人以上開債權憑證為執行名義，聲請執行
    法院以106年度司執字第10470號清償債務事件對許金時所有
    之系爭土地為強制執行，有上開債權憑證、系爭土地登記謄
    本及他項權利證明書為證（見原審卷第29-31頁、35-42頁、
    本院卷第17-21、75-77頁），為被上訴人及賴俊宏所不爭執
    ，應堪認定。
　⑵觀諸賴俊宏提出借據明載：「茲收到賴俊宏先生，身分證字
    號Z000000000，新台幣壹佰伍拾萬元整，現金當場點收無誤
    ，同時開立本票號碼NO558326金額新台幣壹佰伍拾萬元整乙
    張，作為收款及借款憑證，本人並願提供土地設定作為擔保
    。立據人許金時　89年3月2日」等語，並提出本票為證（見
    本院卷第19頁），被上訴人對借據及本票形式上真正不予爭
    執（見本院卷第81頁），而依借據所載意旨，可知賴俊宏將
    借款即現金150萬元交付許金時，並當場點收無誤，當日許
    金時亦開立同額本票交予賴俊宏收執，並提供土地設定抵押
    權予賴俊宏作為擔保，足見係許金時出具予賴俊宏作為收受
    150萬元款項及成立消費借貸契約之憑據，則依前揭說明，
    應認賴俊宏已就150萬元借貸之款項交付許金時乙節，盡舉
    證責任。基此，審酌借據意旨，並賴俊宏持有本票，及許金
    時將系爭土地設定抵押權予賴俊宏等情以觀，堪認上訴人間
    有150萬元消費借貸關係存在，系爭抵押權所擔保之債權存
    在。
　⑶又賴俊宏迄今固未就系爭土地聲請拍賣抵押物或取得執行名
    義，惟系爭土地前經其他債權人聲請法院強制執行，賴俊宏
    均以其為抵押權人聲明參與分配，業據提出執行法院102年
    度司執53927號函、104年度司執1637號函、106年度司執104
    70號函暨聲明參與分配狀（日期為106年4月27日）及109年
    度司執12068號函附卷可證（見本院卷第101-129頁），為被
    上訴人所不爭執（見本院卷第134-135頁），益證賴俊宏亦
    曾行使對許金時之債權。況且抵押權人是否實行抵押權，係
    抵押權人之權利而非義務，自難僅憑賴俊宏迄未實行抵押權
    或取得執行名義，即逕認系爭抵押權及所擔保之債權不存在
    。故上訴人此部分主張，亦屬無據。
　㈡綜上，上訴人間有150萬元之消費借貸關係存在，系爭抵押權
    及所擔保之債權既屬存在，則被上訴人代位請求賴俊宏塗銷
    系爭抵押權登記，自不可採。
六、綜上所述，被上訴人依民事訴訟法第247條第1項、民法第24
    2條、第767條規定，請求確認系爭抵押權及所擔保之債權不
    存在，以及代位許金時請求賴俊宏塗銷系爭抵押權之登記，
    均無理由，不應准許。原審為上訴人敗訴之判決，自有未洽
    。上訴意旨指摘原判決不當，求予廢棄改判，為有理由。自
    應由本院廢棄改判如主文第二項所示。
七、又本件事證已臻明確，兩造其餘之攻擊或防禦方法及所用之
    證據，經本院斟酌後，認為均不足以影響本判決之結果，爰
    不逐一論列，併此敘明。
八、據上論結，本件上訴為有理由，判決如主文。
中　　華　　民　　國　　111 　年　　10 　月　　19　　日
                            民事第六庭
                                審判長法  官  魏式璧
　                                    法  官  黃悅璇　　
                                      法  官  郭慧珊
以上正本證明與原本無異。
本件不得上訴。
中　　華　　民　　國　　111 　年　　10　　月　　19　　日
                                      書記官  李采芹
附表：
發票人 發票日 （民國） 本票號碼 本票面額 （新台幣） 到期日  許金時 89年3月2日 NO.558326 150萬元 106年3月2日